【裁判字號】    98,執消債更,15
【裁判日期】    990521
【裁判案由】    更生事件
【裁判全文】
臺灣嘉義地方法院民事裁定          98年度執消債更字第15號
聲  請  人
即債務人    庚○○
債  權  人  國泰世華商業銀行股份有限公司
法定代理人  丁○○
代  理  人  丑○○
債  權  人  渣打國際商業銀行股份有限公司
法定代理人  癸○○
債  權  人  聯邦商業銀行股份有限公司
法定代理人  丙○○
債  權  人  香港商香港上海匯豐銀行股份有限公司
法定代理人  辛○○
債  權  人  台新國際商業銀行股份有限公司
法定代理人  乙○○
債  權  人  大眾商業銀行股份有限公司
法定代理人  壬○○
代  理  人  戊○○
債  權  人  玉山商業銀行股份有限公司
法定代理人  子○○
代  理  人  己○○
債  權  人  誠第二資產管理股份有限公司
法定代理人  甲○○
上列債務人聲請消費者債務清理事件，經本院於98年1月20日以
97年度消債更字第444號裁定開始更生程序，本院裁定如下：
    主  文
債務人所提如附件所示之更生方案應予認可。
債務人在未依更生條件全部履行完畢前，應受如附表之生活限制
。
    理  由
一、債務人更生方案意旨略以：債務人現無擔保及無優先權債務
    總額為1,077,431元，每期願清償5,500元，並自認可方案裁
    定確定之翌日起，依債權比例於每月10日前分別電匯給各債
    權人，共計清償8年，並以1個月為1期，共計清償96期，清
    償總金額為528,000元，無擔保及無優先權債權人受清償成
    數為49.01％（詳參附件債務人更生方案）。
二、按債務人有薪資、執行業務所得或其他固定收入，法院認更
    生方案之條件公允者，得不經債權人會議可決，逕依債務人
    之聲請或依職權以裁定認可更生方案；法院為認可之裁定時
    ，因更生方案履行之必要，對於債務人在未依更生條件全部
    履行完畢前之生活程度，得為相當之限制，消費者債務清理
    條例第64條第1項、第62條第2項分別定有明文。申言之，消
    費者債務清理條例之目的，除保障債權人集團性滿足之最大
    化及公平化外，並為賦與債務人重建復甦其經濟生活之機會
    ，故消費者債務清理程式制度之構築首需強調生活再建及破
    綻預防，提高債務人工作意願並改善其生活習慣，使能重新
    出發，從而保障其生存權，並促進其義務遂行能力，儘可能
    永續性回覆信用。是若還款額度逾越所能負擔之極限過大，
    債務人勢必無以清償，終至喪失其還債之意願，則債權人則
    因實際受償的金額降低，反蒙受實際不利益。因而更生方案
    是否合理、可行，應視債務人財產狀況（含現有資力與將來
    收入來源）、清償能力及經濟信用等評估，及考量債權人之
    受償額度（如「清算保障原則」─本條例64條第2項第4款參
    照），予以客觀判斷，始不違背前述說明。經查：
（一）債務人現任職於嘉義縣民雄鄉李眼科診所，每月薪資為17
      ,280元。此有李眼科診所98年2月至98年8月薪資給付證明
      在卷可考，堪信為真，是債務人每月固定薪資收入為17,2
      80元，先予敘明。
（二）債務人提出之更生方案是否公允：
    1.債務人主張更生方案履行期間每月必要生活費用為住家電
      費681元、住家水費124元、電話費140元、瓦斯費350元、
      交通費900元、膳食費4,500元、扶養費5,000元。查：
      (1)住家電費681元、住家水費124元、電話費140元、瓦斯
        費350元、交通費900元、膳食費4,500元等個人生活支
        出，小計6,695元部分：查行政院內政部所公佈98年度
        台灣省低收入戶每人每月平均最低基本生活費為9,829
        元，此經行政院內政部98年度台內社字第0980031312號
        函公告在案，債務人既主張每月個人所需之必要費用僅
        須6,695元，尚且低於前揭最基本之生存權保障標準之
        9,829元，該部分支出自難認非屬適當且必要。
      (2)債務人主張與配偶平均負擔2子之扶養費，每月支付5,0
        00元扶養費用部分：按受扶養權利者，以不能維持生活
        而無謀生能力者為限，民法第1117條第1項定有明文。
        所稱「不能維持生活」，係指無財產足以維持生活；所
        稱「無謀生能力」係指受扶養權利人不具勞力、工作能
        力而言。經查，債務人與配偶育有長男曾銓佑（現年6
        歲）、長女曾鈺姍（現年3歲），均為無行為能力人，
        此有債務人全戶戶籍謄本附卷可稽，堪認現不能維持生
        活而無謀生能力，則揆諸前揭說明，債務人非無扶養之
        義務。查行政院內政部所公佈98年度台灣省低收入戶每
        人每月平均最低基本生活費為9,829元，已如前述。準
        此，債務人與配偶平均負擔2子之扶養費，每月支付5,0
        00元扶養費用，未逾一般人維持生活最低程度，該項支
        出應屬合理，爰計為每月必要之支出。
      (3)綜上，債務人主張更生方案履行期間每月個人必要生活
        費用更生方案履行期間主張每月必要生活費用住家電費
        681元、住家水費124元、電話費140元、瓦斯費350元、
        交通費900元、膳食費4,500元、扶養費5,000元，總計1
        1,695元為有理由，此為債務人每月必要生活支出。
    2.經上計算，債務人每月收入17,280元，扣除更生方案履行
      期間每月必要支出為11,695元後，餘5,585元（計算式：
      17,280元－11,695元＝5,585元），所提之更生方案係將
      剩餘金額中提列5,500元作為每月更生還款金額，是債務
      人已勉力提出還款方案及金額，確有履行更生方案之誠意
      。又係爭方案清償總金額528,000元，債務總清償成數為
      49.01％，堪認清償總額已達債權總額相當成數，債權人
      受償金額亦不致過低。
    3.至於債務人名下有三圓建設股份有限公司（經濟部商業司
      前於96年12月14日以經授商字第09601306400 號件變更公
      司營業狀況為解散）1,204股之股份，債務人陳報伊僅為
      親戚人頭戶，資為答辯。經查，本院前就債務人持有三圓
      建設公司之股票情形函詢台灣集中保管結算所股份有限公
      司，經該公司檢送債務人之集保戶保管帳戶客戶餘額表及
      保管劃撥戶異動分類帳資料到院（資料日期79年1月1日至
      98年9月2日）。其中債務人就該公司股份於89年5月6日因
      劃撥配發1,000股、於89年7月25日因劃撥配發100股、於
      96年12月12日因劃撥配發104股。另查，債務人為71年1月
      23日生，現年28歲，此亦有戶籍謄本在卷可稽。是債務人
      於89年5月6日首因劃撥配發1,000股時，年僅18歲，為未
      成年之限制行為能力人，堪予認定，是系爭股份是否為未
      成年之債務人所購買，則非無疑。另依前揭異動分類帳資
      料所示，系爭集保帳戶自79年1月1日起至今均未買有販無
      ；系爭股份自劃撥配發後均未異動。則何以債務人就系爭
      帳戶於20年間均未於股市交易？何以債務人於積欠大筆銀
      行借款之際，卻甘願支付高額利息，而不願將系爭股份變
      現以資周轉？此均有悖於通常人生活之經驗法則。準此，
      本院認系爭股份並非債務人所有，未換價分配尚且無礙於
      更生方案之公允性。
    4.況且本條例立法目的，除保障債權人集團性滿足之最大化
      及公平性外，並為賦與債務人重建復甦經濟生活之機會。
      本件債務人更生方案已盡其償還能力，同前所述，如更生
      方案不予認可，依本條例規定唯有開始進行清算，債務人
      名下無任何財產，未具清算實益，反易致使債權人一無所
      得，對債權人同為不利尤甚。且若還款額度逾越債務人所
      能負擔之極限過大，債務人勢必無法清償，終至喪失其還
      債之意願，則債權人實際受償之金額勢必大幅降低，因而
      反受實質之不利益，適有害於債權人債權之保障與本條例
      為重建債務人經濟生活之立法目的。
    5.本院衡酌前情，認債務人已提出其最大限度之還款方案及
      金額、確有履行更生方案之誠意，且該更生方案公允、適
      當且可行。
四、綜上所述，本件債務人確有薪資固定收入，所提更生方案條
    件公允，且亦無同條例第63條、第64條第2 項所定不應認可
    之消極事由存在，揆諸消費者債務清理條例之立法目的，為
    保障債權人公平受償，並謀求消費者經濟生活之更生，則本
    件更生方案自應予認可，另依消費者債務清理條例第62條第
    2項之規定，在債務人未依更生條件全部履行完畢前之生活
    程度，裁定為相當之限制，爰裁定如主文。
中    華    民    國    99    年    5     月    21    日
                  民事第一庭司法事務官  葉佩如
上為正本係照原本作成。
如不服本裁定，應於裁定送達後10日內，以書狀向本院提出異議
。
中    華    民    國    99    年    5     月    21    日
                            書  記  官  林昱宏

司法院資訊處製作；財團法人民間司法改革基金會備份。
